最　高　行　政　法　院　裁　定
　　　　　　　　　　　　　94年度裁字第00484號
上　訴　人　乙○○
被 上訴 人　臺北市政府
代　表　人　甲○○
上列當事人間因身心障礙者保護法事件，上訴人不服中華民國92
年8月6日臺北高等行政法院92年度簡字第276號判決，提起上訴
。本院裁定如下：
　　主  文
上訴駁回。
上訴審訴訟費用由上訴人負擔。
　　理  由
一、按「對於適用簡易程序之裁判提起上訴或抗告，須經最高行
    政法院許可，且該許可以訴訟事件所涉及之法律見解具有原
    則性者為限。」，行政訴訟法第235條定有明文。所謂訴訟
    事件涉及之法律見解具有原則性，係指該事件所涉及之法律
    問題意義重大，而有加以闡釋之必要情形而言，如對於行政
    命令是否牴觸法律所為之判斷，或就同類事件所表示之法律
    見解與其他高等行政法院或本院所表示之見解互相牴觸，有
    由本院統一法律上意見或確認其意見之必要情形屬之。
二、上訴人於臺北市○○○路11號3樓經營臺北市私立珈姿舞蹈
    美容短期補習班，經人檢舉以佳姿氧身工程館為名，違規擴
    大營業項目，雖登記為補習班，卻從事健身房、明眼按摩、
    三溫暖，案經被上訴人所屬社會局會同警察局保安警察大隊
    人員於民國90年2月22日下午4時許至該處臨檢，在營業處所
    包廂內發現從業人員江麗珠正為客人作肩部指油壓服務，並
    收取費用，被上訴人所屬社會局認從業人員江麗珠及上訴人
    違反身心障礙者保護法第37條第1項規定，乃依同法第65條
    規定，分別處以從業人員江麗珠新台幣（下同）1萬元罰鍰
    及上訴人2萬元罰鍰。渠等不服提起訴願，被上訴人所屬社
    會局再次派員於90年5月1日下午2時20分至該址稽查確認該
    營業場所實際營業情形。發現從業人員謝楊秀香及高永雯（
    為明眼人，未領有合格美容技術士證），認其二人係運用按
    摩手技正為客人作背部、右大腿、小腿指油壓服務，並收取
    費用，被上訴人所屬社會局乃以90年5月28日北市社三第000
    0000000號、第0000000000號，以及第0000000000號處分書
    以違反行為時身心障礙者保護法第37條規定，依同法第65條
    規定，分別處行為人謝楊秀香、高永雯各1萬元，負責人即
    上訴人2萬元之罰鍰。上訴人不服，提起訴願，被上訴人以
    90年11月13日府訴字第9005729700號決定撤銷原處分，經被
    上訴人所屬社會局認上訴人違規事證明確，又身心障礙者保
    護法有關主管機關部分，業於90年11月21日由被上訴人所屬
    社會局修正為被上訴人，被上訴人遂以91年1月21日府社三
    字第09103747900號函附同文號處分書，以於上訴人經營之
    營業場所內發生違法按摩之事實，違反身心障礙者保護法第
    37條第1項、第65條規定，處上訴人2萬元罰鍰。上訴人不服
    ，提起訴願，遭決定駁回，提起行政訴訟，經原審判決駁回
    。
三、上訴意旨略以：（一）原審判決以被上訴人提出的身心障礙
    者保護法第37條為依據，認上訴人（應為上訴人之從業人員
    謝楊秀香及高永雯之誤）以雙手接觸他人身體（美容服務頭
    部範圍以外）即屬按摩行為，因此依照同法第65條第1項（
    應為第2項之誤）規定處以罰鍰，但這項法令，因限制了明
    眼人不得從事按摩，明顯是以剝奪明眼人的按摩工作權，限
    制並侵犯了憲法所賦予人民的工作權，原審判決認為身心障
    礙保護法對於從事按摩業之限制乃為增進社會弱勢者之公共
    利益，而對一般民眾工作權所為之限制，且由於限制業別單
    一，亦無不符合比例原則，故為憲法第23條規定所許。（二
    ）上訴人認為依照憲法第23條規定，限制人民的基本權力，
    必須具備三項條件：首先限制的目的必須在於為防止妨礙他
    人自由、避免緊急危難、維持社會秩序或是增進公共利益；
    再者限制人權應該依法律為之（法律保留原則）：最後限制
    人權應該在必要的限制範圍內（比例原則），但原審判決認
    為身心障礙者保護法第37條所規定非視覺障礙者不得從事按
    摩業所為限制之目的在於，增進社會弱勢者之公共利益，此
    法在增進視障者之公共利益之際，卻危害到一般人的自由及
    公共利益，另一個角度來看，明眼人按摩行為本身也無妨礙
    到他人自由或是公共利益，卻遭法令限制剝奪工作權，身心
    障礙者保護法上開從事按摩之限制規定，其立法目的並未合
    於憲法第23條之規定。另原審判決認為身心障礙者保護法上
    開從事按摩業之限制，由於限制業別單一，並非廣泛，亦無
    不符合比例原則，此一論述僅及於狹義之比例原則，上訴人
    認為身心障礙者保護法上開從事按摩業之限制應依照比例原
    則的三要素：適當性、必要性及狹義的比例原則來檢視其是
    否違憲，惟該法卻難謂合乎適當性、必要性及比例原則。（
    三）原審判決認為上訴人（應為上訴人之從業人員謝楊秀香
    及高永雯之誤）按摩油壓部位並非美容服務之頭部範圍，已
    屬使用按摩業之手技，但身心障礙者保護法並未定義按摩與
    美容手技之分野是以雙手接觸身體之部位而定，原審判決如
    此認定，卻於法無據，屬於違法判決，而且原審判決與行政
    院衛生署89年5月12日衛署食字第89022291號函釋「．．．
    ．根據按摩業管理規則第4條按摩業之手技包括：輕擦、揉
    捏、指壓、叩打、震顫、曲手、運動及其他特殊手技。而瘦
    身美容之手藝乃為將化妝品經手塗抹於外在肌膚，以達到保
    養及健美之行為。基於瘦身係指借手藝、機器、用具、用材
    、化妝品、食品等方式，為保持、改善身體感官之健美，所
    實施之「綜合指導、措施」之非醫療行為，固與按摩業之手
    技並不相同。」的見解相牴觸，上訴人於訴願階段、行政訴
    訟階段便已提出衛生署上開函釋並主張上訴人（應為上訴人
    之從業人員之誤）行為合於衛生署規定，但整個行政救濟階
    段各審理機關並未曾對此審理，忽視了適用法令，若依照原
    審判決之認定，則無論頭部如何按摩，皆非按摩業的手技，
    而接觸身體的部位只要超過頭部即屬按摩。如此說來，衛生
    署所定義可以接觸身體之瘦身美容則不可能存在。原審判決
    對於按摩行為的認定上於法無據且審理不依適用法令，原審
    判決難謂合法。綜上論述，身心障礙者保護法上開從事按摩
    業之限制之立法目的並不符合憲法第23條之四項公益要件，
    且剝奪明眼人按摩工作權亦不符合比例原則，難謂合憲，另
    原審判決對於瘦身美容手技僅限於頭部之認定，於法無據，
    且不依衛生署函釋審理本案，亦屬判決不適用法規，形成雙
    重的違法判決，有由最高行政法院確認其法律上意見的必要
    ，為此請廢棄原審判決，並撤銷原處分及訴願決定等語。惟
    查，原審判決對於身心障礙者保護法第37條關於非該法所定
    視覺障礙者不得從事按摩之規定，並未剝奪或侵犯明眼人之
    工作權，無違背憲法相關規定等情，業於判決理由內詳為述
    敘，經核於法並無不合。又上訴人所屬從業人員謝楊秀香、
    高永雯為被上訴人所屬社會局會同警察查獲時，發現其二人
    運用按摩手技（輕擦、揉捏）正為客人作右大腿、小腿指按
    摩油壓服務，此有稽查紀錄表影本附於原處分卷為憑，上訴
    人之從業人員上開行為已屬使用按摩手技，而非瘦身美容之
    手藝，原審判決對此亦已詳為交代。此外，又無其他涉及法
    律見解具有原則性，而需由本院加以闡釋之必要，上訴人提
    起上訴，不合前揭規定，不應許可，其上訴難謂合法，應予
    駁回。
四、依行政訴訟法第249條第1項前段、第104條、民事訴訟法第
    95條、第78條，裁定如主文。
中    華    民    國    94    年    3    月    24     日
                  第五庭審判長法  官　趙　永　康
                              法  官　鄭　淑　貞
                              法  官　黃　淑　玲
                              法  官　侯　東　昇
                              法  官　林　文　舟
以  上  正  本  證  明  與  原  本  無  異
中    華    民    國    94    年    3    月    24     日
　　　　　　　　　　　　　　　書記官　莊　俊　亨
